臺灣高等法院高雄分院刑事判決　　　　96年度上訴字第1492號
　　上訴人
　　即被告　　乙○○
　選任辯護人　陳豐裕　　律師
上列上訴人因傷害致死案件，不服臺灣高雄地方法院96年度訴字
第357 號中華民國96年6 月21日第一審判決（起訴案號：臺灣高
雄地方法院檢察署95年度偵字第17390 號），提起上訴，本院判
決如下：
     主  文
上訴駁回。
    事  實
一、乙○○與郭明義係朋友關係，於民國（以下同）95年5 月3
    日前數日許，乙○○向郭明義借款新臺幣（下同）3 千元後
    ，久未歸還，郭明義每逢酒後遇乙○○，均出言不遜，嗣於
    95 年5月3 日下午4 時許，郭明義酒後撥打行動電話給乙○
    ○，電話中又不斷對乙○○叫罵，同日晚間8 時許，乙○○
    攜帶欲償還郭明義之3 千元抵達郭明義經常出入之高雄縣茄
    萣鄉二仁溪南側堤防下之「木玖柒廟」，便入廟先與友人甲
    ○○飲酒，並在該處等待郭明義，郭明義約於10分鐘後亦到
    達木玖柒廟，見乙○○在廟內，即狀似酒後懷怒意地快步朝
    乙○○走去，乙○○見郭明義不懷好意，遂基於傷害他人身
    體之故意，客觀上能預見頭部係人體之重要器官，以徒手猛
    力往人之頭部重擊，有致人於死之可能，亦可能因倒地致頭
    部撞擊地面而死亡，竟未預見，而以右手朝走近之郭明義左
    臉揮拳毆擊，致郭明義向後倒下時後頭後枕部撞擊到地面，
    倒地不起，惟當時仍有呼吸，且雙眼睜開，乙○○偕同甲○
    ○將郭明義扶至沙發上後，以為郭明義酒醉裝睡，遂先後離
    去，郭明義躺在沙發上，因顱內兩側額頂硬膜下腔出血，大
    腦額頂葉挫傷，不治身亡，嗣甲○○於翌日上午9 時許，返
    回木玖柒廟上址，見郭明義已無呼吸，隨即報警查悉上情。
二、案經高雄縣政警察局湖內分局移送臺灣高雄地方法院檢察署
    檢察官偵辦起訴。
    理  由
壹、證據能力部分：
一、按被告以外之人於審判外之言詞或書面陳述，除法律有規定
    者外，不得作為證據，刑事訴訟法第159 條第1 項定有明文
    。然被告以外之人於審判外之陳述，雖不符前4 條之規定，
    而經當事人於審判程式同意作為證據，法院審酌該言詞陳述
    或書面陳述作成時之情況，認為適當者，亦得為證據。當事
    人、代理人或辯護人於法院調查證據時，知有第159 條第1
    項不得為證據之情形，而未於言詞辯論終結前聲明異議者，
    視為有前項之同意，刑事訴訟法第159 條之5 亦定有明文。
    本件證人鄭振壽、施金於警、偵訊中之證述及高雄縣政府
    消防局救護紀錄表、高雄縣政府警察局鑑識課刑案現場堪察
    報告表、臺灣高雄地方法院檢察署相驗屍體證明書、臺灣高
    雄地方法院檢察署法醫驗斷書、法務部法醫研究所95年8 月
    16日法醫理字第0950002283號函及附件法醫研究所95醫鑑字
    第0924號鑑定書雖均屬審判外之書面及言詞陳述，上訴人乙
    ○○、辯護人及檢察官於本院準備程式時均對前揭證據之證
    據能力表示無意見，亦未於言詞辯論終結前聲明異議，本院
    審酌上開書面及言詞陳述作成時之情況，核無違法取證或其
    他瑕疵，認為以之作為證據為適當，上開證據資料，自得作
    為證據。
二、辯護人雖爭執證人甲○○警詢之證述無證據能力，查證人甲
    ○○於警詢陳述，固係被告以外之人於審判外之言詞陳述，
    原則上不具有證據能力；惟其經原審多次傳喚及囑警按址拘
    提，均未能傳、拘到庭，有拘票、報告書各2 份及送達證書
    4 份可證（見原審卷第25-26 頁、第34-35 頁、第39-4 3頁
    、第48頁、第51-54 頁），又本院審理時經向甲○○居住之
    木玖柒廟送達，甲○○亦已離去而送達不到，又向甲○○住
    所之高雄縣茄萣鄉○○村○○路62巷1 弄5 號送達亦不在而
    改送分駐所留置送達，此有退回之郵件及送達証書可証，又
    本院審理時上訴人乙○○亦陳稱：甲○○沒有住在戶籍地，
    發生本案後就失蹤，沒有住在那邊了等語，足見甲○○確有
    所在不明傳喚不到之情形，又參以甲○○警詢所述均未與上
    訴人乙○○之供述有重大齲齬，內容亦為其所見聞上訴人乙
    ○○案發當日毆打被害人郭明義之始末及後續處理之親身經
    歷敘述，堪認就該筆錄之製作，具有信用性，即可信之特別
    情況，況其復為上訴人乙○○所為傷害致死犯行現場唯一目
    擊證人，故亦為證明犯罪事實存在所必要，故以之作為證據
    亦屬適當，應認證人甲○○於警詢所為陳述，符合刑事訴訟
    法第159 條之3 第3 款規定，於本案具有證據能力，得作為
    證據。
貳、實體部分：
一、訊之上訴人乙○○固承認有於前開時、地與被害人郭明義碰
    面，並因見被害人郭明義酒後狀似不懷好意，遂以右手朝走
    近之郭明義左臉揮拳，而致被害人倒地不起之事實，惟矢口
    否認其揮拳行為與被害人郭明義之死亡結果有何因果關係，
    辯稱：我僅揮拳毆打被害人1 下，郭明義當時仍清醒，我懷
    疑郭明義是否酒喝多了，倒在地上裝暈，便與甲○○將其扶
    躺在旁邊的沙發上，當時郭明義仍有呼吸云云；辯護人辯以
    ：無法證明被害人郭明義後枕部撞擊地面係乙○○揮拳行為
    所導致，蓋乙○○揮拳後，被害人郭明義雖有倒下，但其頭
    部並未撞擊地板；又乙○○對被害人僅揮一拳，依一般情形
    對於被害人郭明義之死亡結果並無客觀預見之可能性；況乙
    ○○當晚離開後至翌日早晨，亦不知有無其他人與被害人郭
    明義發生衝突致生被害人死亡之結果等語。惟查：
（一）被害人郭明義於前揭時、地遭上訴人乙○○揮拳毆擊左臉
      而倒地，待至翌日早晨9 時許，為甲○○發現報警，惟當
      時郭明義已因顱內出血、頭部外傷不治身亡等情，此部分
      業經上訴人乙○○供承不諱，核與證人甲○○警訊時之陳
      述相符，並有高雄縣政府消防局救護紀錄表、高雄縣政府
      警察局鑑識課刑案現場勘察報告表、臺灣高雄地方法院檢
      察署相驗屍體證明書、臺灣高雄地方法院檢察署法醫驗斷
      書、法務部法醫研究所95年8 月16日法醫理字第09500022
      83號函及附件法醫研究所95醫鑑字第0924號鑑定書各1 份
      及案發現場照片3 紙在卷足憑（見警卷第1-7 頁、第11-1
      5 頁、第22頁、第27-28 頁；相卷第60-69 頁、第72 -77
      頁、第85頁），是被害人郭明義確有遭受毆擊臉部並致倒
      地，而致顱內出血、頭部外傷不治死亡。
（二）證人甲○○於警詢中證稱：案發當日下午4 時許，我在木
      玖柒廟休息，郭明義騎機車至該處找我聊天喝酒，約20至
      30 分 許，郭明義說要回家便騎車離開，後約5 至10分鐘
      ，乙○○騎車到木玖柒廟，隨後郭明義亦騎乘機車返回廟
      前，乙○○見郭明義沒說話，不分青紅皂白就以右拳朝郭
      明義左臉頰重擊一拳，郭明義倒在地上，左臉頰有浮腫，
      我即將郭明義扶到木玖柒廟屋簷下沙發上躺著，乙○○告
      訴我「你叫明義仔不要亂講話」，我回稱「你們的事我不
      知道」，乙○○說完話後即騎乘機車離開現場，我亦在現
      場停留約10多分鐘將桌上垃圾整理後，離開現場返家休息
      等語（見警卷第12至13頁），核與上訴人乙○○之供述情
      節相符，就甲○○所證稱上訴人乙○○毆擊被害人郭明義
      左臉頰並致被害人郭明義倒地之情節，亦與臺灣高雄地方
      法院檢察署法醫驗斷書所載被害人郭明義左下面部腫脹、
      後腦皮下血腫（約5 ×5 公分）等情相合，有臺灣高雄地
      方法院檢察署法醫驗斷書1 份在卷可稽（見相卷第65頁）
      ，至於法務部法醫研究所鑑定報告記載被害人郭明義「右
      頰部明顯腫脹淤傷」顯屬誤載（應係左臉頰），併此敘明
      。辯護人雖以上訴人乙○○揮拳縱致被害人郭明義倒下，
      但被害人郭明義頭部並未撞擊地板等語，質疑上訴人乙○
      ○毆擊行為與被害人郭明義死亡結果間之因果關係。惟上
      訴人乙○○與現場唯一目擊證人甲○○均稱：被害人郭明
      義係在遭乙○○毆擊後隨即倒地等語；而上訴人乙○○甚
      且進一步供稱：我用右手往郭明義左臉頰打下去，隨即郭
      明義倒地，直接倒在地上，沒有撞到任何東西，倒地後就
      沒有再起來了等語（見偵卷第25頁），是在被害人郭明義
      當時已酒後有醉意之情形下突遭毆擊，在一般情形下，應
      係身體倒地時頭部直接撞擊地面肇致後腦受有嚴重傷害，
      此參以法務部法醫研究所就被害人顱腔解剖鑑定結果「後
      枕部一處頭皮下血腫，範圍約5 ×5 公分，血腫厚度約1
      公分，枕骨線性骨折向下延伸至枕骨大孔邊緣，環鋸取下
      顱骨，兩側額頂硬膜下腔出血150 毫升，大腦額頂葉挫傷
      」，而認被害人郭明義為左臉頰遭毆擊向後倒下時後枕部
      撞擊地面，致頭部外傷顱內出血死亡等語益明（見相卷第
      77頁），是被害人郭明義之死亡結果與上訴人乙○○揮拳
      毆擊行為自有相當因果關係甚明。
（三）辯護人雖質疑本件上訴人乙○○傷害犯行與被害人郭明義
      死亡結果間之因果關係，惟按刑法上之過失，其過失行為
      與結果間，在客觀上有相當因果關係始得成立。所謂相當
      因果關係，係指依經驗法則，綜合行為當時所存在之一切
      事實，為客觀之事後審查，認為在一般情形下，有此環境
      、有此行為之同一條件，均可發生同一之結果者，則該條
      件即為發生結果之相當條件，行為與結果即有相當之因果
      關係。反之，若在一般情形下，有此同一條件存在，而依
      客觀之審查，認為不必皆發生此結果者，則該條件與結果
      不相當，不過為偶然之事實而已，其行為與結果間即無相
      當因果關係，最高法院76年臺上字第192 號著有判例意旨
      可參，而此所謂因果關係，並不以過失行為係結果發生之
      直接原因為限，僅以有相當之因果關係存在，即足當之。
      而行為之於結果，是否具有相當因果關係，應依事後之立
      場，客觀地審查行為當時之具體事實，如認某行為確為發
      生結果之相當條件者，該行為即有原因力；至若某行為與
      行為後所生之條件相結合而始發生結果者，亦應就行為時
      所存在之事實，為客觀之事後審查，如認為有結合之必然
      性者，則該行為仍不失為發生結果之原因，應認具有相當
      因果關係，最高法院著有90年度臺上字第5164號裁判意旨
      可資參照。本件上訴人乙○○及辯護人雖俱稱上訴人乙○
      ○當晚離開後至翌日早晨間，亦不知有無其他人與被害人
      郭明義發生衝突致生被害人死亡之結果云云。惟查：被害
      人遭上訴人乙○○擊倒在地後，上訴人乙○○即偕同甲○
      ○將被害人郭明義扶起放置在沙發上躺下一情，業經上訴
      人乙○○供述無訛（見警卷第3 頁），核與證人甲○○所
      述大致相符，堪認被害人於上訴人乙○○及甲○○離開木
      玖柒廟之時係躺在廟內沙發椅上，且事發後迄至被害人死
      亡結果被發現前，被害人郭明義躺於廟內沙發椅上此情形
      於事發後數小時之凌晨12時30分及翌日早上7 時50分均未
      有變動，現場亦未有任何異狀或其他人等出入等情，分別
      經事發當晚12時30分至木玖柒廟奉茶之廟公鄭振壽、翌日
      早晨7 時50分經木柒玖廟欲向西至出海口處釣魚之釣客施
      金證述明確（見警卷第16至19頁；偵卷第17頁）；況依
      第一時間發現被害人郭明義身亡之甲○○證稱：於95年5
      月4 日9 時許在木玖柒廟前發現被害人躺在沙發椅上臉色
      蒼白，我呼叫其名並搖其身體未見回應，立即打110 報案
      ，電話中警員叫我先將被害人抱在地上實施人工急救，不
      久警方就到達現場處理等語（見警卷第11至12頁）觀之，
      迄至被害人郭明義死亡事實被發現時，被害人郭明義仍躺
      在沙發椅上未有變動，參以現場鑑識員警於事發現場繪製
      之木柒玖廟現場圖觀之（見警卷第43頁），亦查無鬥毆之
      痕跡且現場狀況與上訴人所述離去前廟內狀況相符，堪認
      現場狀態係一直維持而未有何突發外力或事故之介入，再
      佐以除臺灣高雄地方法院檢察署法醫驗斷書及法務部法醫
      研究所鑑定書所載被害人郭明義受有左下面部腫脹及後腦
      皮下血腫而與上訴人乙○○供述揮拳毆擊被害人致被害人
      郭明義倒地之傷害流程相符外，復查身體各部位均無其他
      傷勢，是前揭所辯稱上訴人乙○○當晚離開後至翌日早晨
      間，亦不知有無其他人與被害人郭明義發生衝突云云，自
      不足採。
（四）末按刑法上之加重結果犯，係以行為人對於加重結果之發
      生在客觀上有預見之可能，能預見而不預見者為要件。刑
      法第277 條第2 項前段之傷害致人於死罪，係對於犯普通
      傷害罪致發生死亡結果所規定之加重結果犯，依同法第17
      條規定，以行為人能預見其死亡結果之發生而不預見為要
      件，此所謂能預見，係指客觀情形而言，與加害人本身主
      觀上有無預見之情形不同。上訴人乙○○雖主觀上僅有傷
      害之犯意，惟頭部為人身之要害，徒手猛力毆擊人之頭部
      ，可能造成他人倒地而頭部撞擊地面，進而對人之身體造
      成傷害，並發生死亡結果之可能，尤以本件被害人郭明義
      案發當時已有醉意，此亦為上訴人乙○○所查知，在受毆
      擊後倒地，縱後腦已有受傷，惟精神意識狀態較一般人更
      難以自救，上訴人乙○○為智識正常之人，且亦會飲酒為
      樂，對此結果，在客觀情形上應屬能預見，上訴人乙○○
      對於其傷害行為致被害人死亡之加重結果自應負責。
    綜上所述，因上訴人乙○○坦承曾揮拳毆擊被害人郭明義左
    臉倒地，証人甲○○亦稱：乙○○見郭明義沒有說話，不分
    青紅皂白就以右拳朝郭明義左臉頰重擊一拳，郭明義倒在地
    上，左臉頰有浮腫，我即將郭明義扶到木玖柒廟屋簷下沙發
    上躺著等語，又臺灣高雄地方法院檢察署法醫驗斷書記載被
    害人左下面部腫脹、後腦皮下血腫（約5 ×5 公分），又法
    務部法醫研究所就被害人郭明義顱腔解剖鑑定結果認「後枕
    部一處頭皮下血腫，範圍約5 ×5 公分，血腫厚度約1 公分
    ，枕骨線性骨折向下延伸至枕骨大孔邊緣，環鋸取下顱骨，
    兩側額頂硬膜下腔出血150 毫升」，足見被害人郭明義是遭
    上訴人乙○○毆擊後倒地頭碰地面而死亡，事證明確，上訴
    人乙○○所辯係卸責之詞，不足採信，其犯行已堪認定。
二、核上訴人乙○○所為，係犯刑法第277 條第2 項前段之傷害
    人之身體因而致人於死罪。
三、原審適用刑法第277 條第2 項前段規定，並審酌上訴人乙○
    ○與被害人郭明義原係朋友關係，僅因細故發生口角衝突，
    即萌生傷害動機，毆打被害人郭明義致其倒地頭後枕部受創
    死亡，造成無可挽救之遺憾，並使被害人家屬痛失至親，犯
    後復否認犯行，未見悔意，其傷害之手段係揮擊被害人臉部
    一拳，而致發生倒地才頭部受創發生死亡結果，其尚非極惡
    之徒等一切情狀，量處有期徒刑7 年2 月。經核原判決認事
    用法並無不合，量刑亦屬適當，上訴人乙○○上訴否認傷害
    致死，為無理由，應予駁回。
據上論斷，應依刑事訴訟法第368條，判決如主文。
本案經檢察官林應華到庭執行職務。
中　　華　　民　　國　　96　　年　　9　　月　　 3 　　日
            刑事第六庭  審判長法  官  王憲義
                              法  官  李璧君
                              法  官  張盛喜
以上正本證明與原本無異。
如不服本判決應於收受本判決後10日內向本院提出上訴書狀，其
未敘述上訴理由者，並得於提起上訴後10日內向本院補提理由書
狀（均須按他造當事人之人數附繕本）「切勿逕送上級法院」。
中　　華　　民　　國　　96　　年　　9 　　月　　3 　　日
                              書記官  林明威
附錄本判決論罪科刑法條：
中華民國刑法第277條
（普通傷害罪）
傷害人之身體或健康者，處 3 年以下有期徒刑、拘役或 1 千元
以下罰金。
犯前項之罪因而致人於死者，處無期徒刑或 7 年以上有期徒刑；
致重傷者，處3 年以上10年以下有期徒刑。
